【裁判字號】    92,再易,61
【裁判日期】    921209
【裁判案由】    容許占有使用
【裁判全文】
臺灣高等法院臺中分院民事判決  九十二年度再易字第六一號
再審  原告  己○○
再審  被告  乙○○
            戊○○
            丙○○
            甲  ○
            庚○○
            丁○○
右當事人間請求容許占有使用事件，再審原告對於中華民國九十二年八月六日本院九
十一年度上易字第二四五號確定判決提起再審，本院判決如左：
      主    文
再審之訴駁回。
再審訴訟費用由再審原告負擔。
      事    實
甲、再審原告方面：
一、聲明：求為判決：(一)鈞院九十一年度上易字第二四五號確定判決，應予廢棄。(二)
    右廢棄部分，駁回再審被告之上訴。(三)再審及前程序第二審訴訟費用由再審被告
    共同負擔。
二、陳述：
    (一)按民國（下同）七十三年五月八日七十三年度第五次民事庭會議決定：「關於
      耕地之買賣，承買人雖係無自耕能力之人，惟如約定承買人指定登記與任何有
      自耕能力之第三人，或具體約定登記與有自耕能力之特定第三人，即非民法第
      二四六條第一項以不能之給付為契約之標的，難認其契約為無效，又在立約當
      時承買人雖無自耕能力而約定待買受人自己有自耕能力時方為移轉登記，或約
      定該項耕地之所有權移轉與無自耕能力之特定第三人，待該第三人有自耕能力
      時再為移轉登記者，依同條項但書規定，其契約仍為有效。而本件六十六年六
      月二十一日買賣契約書第九條約定為：「雙方約定登記權利人由乙（廖振益）
      自由指定，甲不得異議」，亦即該約定並未約定由承買人即廖振益指定登記任
      何有自耕能力之第三人或其約定登記與有自耕能力之特定第三人，依前開會議
      決定前段內容，該契約應屬無效。又該契約中「由買受人自由指定，出賣人不
      得異議」之記載，探求當事人真意，無從認係應俟承買人將來具有自耕能力時
      ，再為移轉登記之約定，即屬以不能之給付為契約之標的，其契約依法應為無
      效（參見七十九年十月二九日廳民一字第○九一四號函復台高院）。又六十六
      年八月八日之備忘錄雖由鄧阿尾妹即出賣人載明：「‧‧‧因受法令限制無法
      分割登記共有，日後如能蒙地政機關核准移轉登記時決無條件移轉登記予台端
      ‧‧‧」自其用語係針對土地「分割及登記共有」而言並未約定待承買人廖振
      益、林福來、吳文梓、邱吉雄等人有自耕能力時再為移轉登記，足見亦不適用
      民法第二四六條第一項但書之規定，足見該買賣契約及備忘錄並未具體約定登
      記予有自耕能力之人亦未約定待承買人具有自耕能力時再為移轉登記，故買賣
      契約及備忘錄因違反土地法第三十條之規定而無效。然鈞院確定判決理由欄第
      七項載明：「就本件買賣標的之範圍包括建地及農地之部分，當事人訂約時即
      知農地部分暫時無法移轉，固有約定農地部分待得移轉登記時再為移轉登記，
      ‧‧‧」該判決僅就農地部分為說明，並未就承買人是否具有自耕能力予以說
      明，即認買賣契約及備忘錄有效，顯然該判決違反前開最高法院民事庭會議決
      定及司法院第一廳研究意見，而屬於判決適用法規錯誤之情形，且抑有判決理
      由互相矛盾及不備之情形。又買賣契約及備忘錄是否有效為本件判決之最重要
      基礎，而契約承買人是否具有自耕能力又係認定契約有效與否之重要證據，而
      承買人均屬建商顯然無自耕能力，而原確定判決就契約當事人是否具有自耕能
      力未依契約書調查結果予以斟酌，顯然有重要證物漏未斟酌，而有再審之理由
      。
    (二)按六十四年七月二十四日修正土地法第三十條第一項前段明文規定：私有農地
      所有權之移轉其承受人以能自耕者為限，並不得移轉為共有。再審被告先前以
      鄧阿尾妹與邱吉雄、林福來、吳文樟之間備忘錄內容為本件請求權之論據。然
      查，經證人林國樑出庭證明，鄧阿尾妹實際係與廖振益訂立買賣契約，嗣後廖
      振益與吳文樟等三人合建，才有備忘錄。基此，系爭買賣契約之有無效力，關
      係本件再審被告主張使用系爭土地是否有理由；按前六十四年修正土地法第三
      十條第一項規定、及六十五年一月二十六日內政部函訂之自耕能力證明書之申
      請及核發注意事項可知，農地買賣需具備自耕能力，廖振益與鄧阿尾妹買賣契
      約買賣標的除雙冬段二十之五二地號建地一部份外，尚包括同段二十之三一地
      號農地一部份，雖契約雙方針對田地無法共有不能移轉之登記做預先排除約定
      ，但廖振益本身於買賣農地時並無法自耕，按當時土地法第三十條乃強制規定
      ，既然廖振益無自耕能力其與鄧阿尾妹間就二十之三一地號農地買賣契約自屬
      無效，再審原告再三陳述，惟本確定判決仍漏未斟酌，而予忽略不願論述，該
      契約買受人未具備自耕能力是否有效？實對該契約立約人之身份限制等重要證
      據漏未審酌。
    (三)按查最高法院六四台上字第一三五二號判例認為：土地法第三十條規定，私有
      農地所有權之移轉其承受人以承受後能自耕者為限，而此項承受人自耕能力之
      有無，縱未經當事人主張或抗辯，法院亦應先為調查認定，以為判斷依據。本
      件再審被告主張其有權使用來源為：鄧阿尾妹與林福來、吳文樟及邱吉雄間於
      民國六六年間訂立農地買賣契約及備忘錄，則依前揭判例見解應查明該契約農
      地承受人即林福來、吳文樟、邱吉雄於簽約當時是否具有自耕能力？而再審被
      告等人與林福來等三人買賣時是否亦具有自耕農之身分？此影響農地買賣契約
      之生效與否，於法應先調查認定。而原確定判決對於再審原告所主張之事項均
      未予調查，顯然該判決有違前開判例而屬判決適用法規錯誤。
    (四)又原確定判決理由欄第六項第九款載明：「被上訴人基於（輾轉）繼受鄧阿尾
      妹因買賣契約所生之義務，而上訴人等因透過買賣關係而取得就二十之三一地
      號土地如訴之聲所載部分之移轉登記請求權而有權排他占有使用該部分土地，
      上訴人對系爭土地之占有即具連續性。」等語，然查卷內資料其占有連續性仍
      無法證明，茲說明如下：
    (1)乙○○部分：上訴人僅提出乙○○向李炎銘之六十九年三月一日之買賣契約書
      ，該契約書之買賣標的物為二十之八三地號並未包括二十之三一地號之農地，
      而吳文樟與李炎銘買賣標的為何？何以說明乙○○就二十之三一地號之土地（
      即原審測量編號Ｆ部分）有合法占有權源，吳文樟、李炎銘及乙○○間就二十
      之三一地號之法律關係為何並未具以舉證，何能認定其間有合法占有之連續性
      ，原確定判決依再審被告所提出契約書就認定：「基地其他座落於二十之三一
      地號土地部分並約定待得移轉登記時移轉與買受人所有」。然該契約並未就此
      項約定，足見原審漏未審酌該契約之內容而有重要證物漏未審酌之違法。
    (2)戊○○部分：其與吳文樟於六十七年三月十三日係就二十之八四地號之建地為
      買賣並已移轉登記完畢，其買賣契約標的並未包括建物及二十之三一地號之土
      地（即原審測量編號Ｅ、Ｇ部分），何以證明其就二十之三一地號之土地有合
      法占有權源且吳文樟與戊○○並未提出契約書，而原審即認定：「基地其坐落
      於二十之三一地號土地部分並約定待得移轉登記時登記為戊○○所有。」然原
      審認定之依據何在？未予說明，實有判決未備理由之違法。
    (3)丙○○部分：其係於六十七年十二月二十四日向洪新益購買，其標的為二十之
      八五地號及地上建物，並未包括二十之三一地號之土地（即原審測量編號Ｄ部
      分），何以證明其對於二十之三一地號土地有占有權源，其情形前(一)同。
    (4)甲○來部分：其係於八十三年五月十六日向廖許金鶴購買二十之八五號土地，
      而廖許金鶴向林福來購買，林福來向吳文樟購買，然其購買之標的亦未包括二
      十之三一地號土地（即原審測量編號Ｃ部分），其亦無法證明其對二十之三一
      地號之權源，且亦無任何契約書，何以原確定判決認定其「另就基地其他坐落
      於二十之三一地號土地部分約定待得移轉登記時登記與買受人所有時再為移轉
      」？故原確定判決就當事人間所未主張之事項自行認定，且未令再審原告就該
      事項表示意見而有違民事訴訟法第二八九條第二項及第二九七條之違法判決。
    (5)庚○○部分：其係六十六年十二月五日向吳文樟購買二十之八七地號土地及前
      面土地及建物，其與二十之三一地號土地之關係為何？是否就二十之三一地號
      土地有合法占有權源（即原審測量編號Ｂ部分），且吳文樟與簡信男訂立契約
      ，何以約定：「就二十之三一地號部分待得移轉登記時登記於庚○○名下」？
      原確定判決之違法如前項所載。
    (6)丁○○部分：其係於七十八年十二月十二日向洪水琴購買二十之三一地號之房
      屋一棟，並未包括土地（即原審測量編號Ａ部分），故其對於二十之三一地號
      土地並無合法占有權源。
    (7)上開再審被告於買賣時均未就二十之三一地號土地成立買賣契約，該等人均知
      悉其購買之範圍為建地或包括建物，然均未包括二十之三一地號之土地，且其
      買賣時並未就二十之三一地號土地為買賣，故主張其等就二十之三一地號之土
      地有合法占有權源，實不足取。且其前手與前手間之關係為何，是否曾就二十
      之三一地號土地成立買賣契約亦不得而知，原確定判決認定占有連續之證據顯
      係在兩造所未主張而擅自加入之條件而有適用法規違法之情形。
    (五)再審被告起訴依備忘錄內容主張再審原告應容忍其使用之土地面積為四百零九
      平方公尺，但經複丈成果圖示顯示再審被告等所佔用面積竟為四百三十八平方
      公尺？且系爭土地東側尚留有部分空地，若該當時鄧阿尾妹與邱吉雄等人有買
      賣契約存在，怎可能留下部分畸零地？次查根據草屯地政事務所函查有關系爭
      農地於七十四年間被徵收部分土地，新增地號為二十之一四九號，該部分土地
      面積並未計算在複丈成果圖內，則再審被告主張佔用之土地何以與備忘錄所載
      不同？被徵收之土地有無包括在備忘錄之範圍內，均影響當事人之權益，而原
      確定判決對於備忘錄與草屯地政事務所九○草地字第○七八一一號等重要證據
      亦未予以審酌，實有重要證物漏未審酌之違法。
三、證據：本院九十一年度上易字第二四五號民事判決、不動產買賣契約書影本四份
    、南投縣草屯地政事務所函影本乙份。
乙、再審被告方面：
    本件未經言詞辯論，再審被告亦未提出書狀作何聲明或陳述。
丙、本院依職權調閱原審法院八十九年度訴字八一三號案件全卷。
    理    由
一、按有左列各款情形之一者，得以再審之訴對於確定終局判決聲明不服。但當事人
    已依上訴主張其事由或知其事由而不為主張者，不在此限：一、適用法規顯有錯
    誤者。二、判決理由與主文顯有矛盾者，但以如經斟酌可受較有利益之裁判者為
    限。又依第四百六十六條不得上訴於第三審法院之事件，除前條規定外，其經第
    二審確定之判決，如就足影響於判決之重要證物，漏未斟酌，或當事人有正當理
    由不到場，法院為一造辯論判決者，亦得提起再審之訴，觀諸民事訴訟法四百九
    十六條一項第一款、第二款及第四百九十七條分別定有明文。次按，再審之訴顯
    無再審理由者，得不經言詞辯論，以判決駁回之，同法第五百零二條第二項亦有
    明定。
二、本件再審原告起訴主張：(1)本件依六十六年六月二十一日買賣契約書第九條約定
    為：「雙方約定登記權利人由乙（廖振益）自由指定，甲不得異議」亦即該約定
    並未約定由承買人即廖振益指定登記任何有自耕能力之第三人或其約定登記與有
    自耕能力之特定第三人，該契約應屬無效。又該契約中「由買受人自由指定，出
    賣人不得異議」之記載，探求當事人真意，無從認係應俟承買人將來具有自耕能
    力時，再為移轉登記之約定，即屬以不能之給付為契約之標的，其契約依法應為
    無效。且於六十六年八月八日之備忘錄雖由鄧阿尾妹即出賣人載明：「‧‧‧因
    受法令限制無法分割登記共有，日後如能蒙地政機關核准移轉登記時決無條件移
    轉登記予台端‧‧‧」自其用語係針對土地「分割及登記共有」而言並未約定待
    承買人廖振益、林福來、吳文梓、邱吉雄等人有自耕能力時再為移轉登記，亦不
    適用民法第二四六條第一項但書之規定，足見該買賣契約及備忘錄並未具體約定
    登記予有自耕能力之人亦未約定待承買人具有自耕能力時再為移轉登記，故買賣
    契約及備忘錄因違反土地法第三十條之規定而無效。(2)買賣契約及備忘錄是否有
    效為本件判決之最重要基礎，而契約承買人是否具有自耕能力又係認定契約有效
    與否之重要證據，而承買人均屬建商顯然無自耕能力，原確定判決就契約當事人
    是否具有自耕能力未依契約書調查結果予以斟酌。(3)原確定判決理由欄第六項第
    九款載明：「被上訴人基於（輾轉）繼受鄧阿尾妹因買賣契約所生之義務，而上
    訴人等因透過買賣關係而取得就二十之三一地號土地如訴之聲所載部分之移轉登
    記請求權而有權排他占有使用該部分土地，上訴人對系爭土地之占有即具連續性
    。」等語，然查卷內資料其占有連續性仍無法證明，茲說明如下：乙○○部分
    ：上訴人僅提出乙○○向李炎銘之六十九年三月一日之買賣契約書，該契約書之
    買賣標的物為二十之八三地號並未包括二十之三一地號之農地，而吳文樟與李炎
    銘買賣標的為何？何以說明乙○○就二十之三一地號之土地（即原審測量編號Ｆ
    部分）有合法占有權源，吳文樟、李炎銘及乙○○間就二十之三一地號之法律關
    係為何並未具以舉證，何能認定其間有合法占有之連續性？戊○○部分：其與
    吳文樟於六十七年三月十三日係就二十之八四地號之建地為買賣並已移轉登記完
    畢，其買賣契約標的並未包括建物及二十之三一地號之土地（即原審測量編號Ｅ
    、Ｇ部分），何以證明其就二十之三一地號之土地有合法占有權源且吳文樟與戊
    ○○並未提出契約書，而原審即認定：「基地其坐落於二十之三一地號土地部分
    並約定待得移轉登記時登記為戊○○所有。」然原審認定之依據何在？丙○○
    部分：其係於六十七年十二月二十四日向洪新益購買，其標的為二十之八五地號
    及地上建物，並未包括二十之三一地號之土地（即原審測量編號Ｄ部分），何以
    證明其對於二十之三一地號土地有占有權源？甲○來部分：其係於八十三年五
    月十六日向廖許金鶴購買二十之八五號土地，而廖許金鶴向林福來購買，林福來
    向吳文樟購買，然其購買之標的亦未包括二十之三一地號土地（即原審測量編號
    Ｃ部分），其亦無法證明其對二十之三一地號之權源，且亦無任何契約書，何以
    原確定判決認定其「另就基地其他坐落於二十之三一地號土地部分約定待得移轉
    登記時登記與買受人所有時再為移轉」？庚○○部分：其係六十六年十二月五
    日向吳文樟購買二十之八七地號土地及前面土地及建物，其與二十之三一地號土
    地之關係為何？是否就二十之三一地號土地有合法占有權源（即原審測量編號Ｂ
    部分），且吳文樟與簡信男訂立契約，何以約定：「就二十之三一地號部分待得
    移轉登記時登記於庚○○名下」？丁○○部分：其係於七十八年十二月十二日
    向洪水琴購買二十之三一地號之房屋一棟，並未包括土地（即原審測量編號Ａ部
    分），故其對於二十之三一地號土地並無合法占有權源。是故前開再審被告於買
    賣時均未就二十之三一地號土地成立買賣契約，該等人均知悉其購買之範圍為建
    地或包括建物，然均未包括二十之三一地號之土地，且其買賣時並未就二十之三
    一地號土地為買賣，故主張其等就二十之三一地號之土地有合法占有權源，實不
    足取。且其前手與前手間之關係為何，是否曾就二十之三一地號土地成立買賣契
    約亦不得而知。(4)再審被告起訴依備忘錄內容主張再審原告應容忍其使用之土地
    面積為四百零九平方公尺，但經複丈成果圖示顯示再審被告等所佔用面積竟為四
    百三十八平方公尺？且系爭土地東側尚留有部分空地，若該當時鄧阿尾妹與邱吉
    雄等人有買賣契約存在，怎可能留下部分畸零地？次查根據草屯地政事務所函查
    有關系爭農地於七十四年間被徵收部分土地，新增地號為二十之一四九號，該部
    分土地面積並未計算在複丈成果圖內，則再審被告主張佔用之土地何以與備忘錄
    所載不同？被徵收之土地有無包括在備忘錄之範圍內？為此，爰依民事訴訟法第
    四百九十六條第一項第一款、第二款及第四百九十七條規定，提起本件再審之訴
    ，求為判決如訴之聲明所示。
三、按民事訴訟法第四百九十六條第一項第一款所謂適用法規顯有錯誤，係指確定判
    決所適用之法規，顯然不合於法律規定，或與司法院現尚有效及大法官會議之解
    釋，或本院尚有效之判例，顯然違反者而言，並不包括漏未斟酌證據及認定事實
    錯誤之情形在內（最高法院六十年度臺再字第一七○號、六十三年度臺上字第八
    八○號判例參照）。查本院九十一年度上易字第二四五號確定判決，業於判決理
    由四、五、六、七分別敘明：『雖被上訴人抗辯鄧阿尾妹簽立備忘錄與林福來等
    三人，其間並無買賣關係存在云云。惟按參照民法第九十八條規定：「解釋意思
    表示，應探求當事人之真意，不得拘泥於所用之辭句。」及最高法院三十九年臺
    上字第一○五三號判例所揭示：「解釋當事人之契約，應以當事人立約當時之真
    意為準，而真意何在，又應以過去事實及其他一切證據資料為斷定之標準，不能
    拘泥文字致失真意。」之意旨。經查鄧阿尾妹簽立備忘錄與林福來等三人之情形
    為：１、鄧阿尾妹於六十六年八月八日出具備忘錄給林福來等三人，載明：「立
    備忘錄人所有土地坐落雙冬小段第貳拾之參壹號田○‧○四○九公頃靠公路邊即
    雙冬小段第貳拾之捌參號建地之前面土地全部出賣與台端，並向台端收清該土地
    款，因受法令限制無法分割及登記共有，日後如能蒙地政機關核准移轉登記時決
    無條件移轉登記與台端又在登記前任由台端自由使用絕無異議」等語，其簽立備
    忘錄之時間為六十六年八月八日即廖振益與鄧阿尾妹所訂之不動產買賣契約書所
    約定之最晚點交時間，是當事人間為解決系爭買賣契約之履行而簽立此備忘錄作
    為買賣契約之一部分至明，而備忘錄所載之土地範圍即為買賣契約書所載之標的
    中因農地暫無法履行之部分即系爭土地。２、且依照在六十六年六月二十一日擔
    任鄧阿尾妹與廖振益所訂之不動產買賣契約書之見證人林國樑在原審九十一年四
    月九日出庭結證稱：「我認識鄧阿尾妹，六十六年時鄧阿尾妹有將土地賣給廖振
    益，廖振益與吳文樟合建，蓋好房子由吳文樟賣房子，范姜超雲、鄧阿尾妹、廖
    振益到我家來找我談房屋買賣，鄧阿尾妹賣厝邊那塊地，賣二十萬元左右，時間
    太久了，我記不得了，大約一百多坪。」等語（見前審原審卷第一九四頁），於
    本院九十一年九月十七日審理時亦結證稱：「農地部分是用布尺丈量。裡面有建
    地，賣主是賣到滴水的部分到大路。是農地跟建地一起賣。」「（目前系爭六戶
    所蓋房子所佔的位置，是否廖振益向鄧阿尾妹所買的範圍之內？）是的。（後來
    ，他們之間有再移轉，最後的買受人是現在的上訴人？）是的。（吳文樟、林福
    來、邱吉雄這三個人是否和廖振益一起要向鄧阿尾妹買系爭土地，他們才簽訂備
    忘錄？）是的。（建地部分是有移轉登記；農地部分，他們當初是否有約定等農
    地能移轉登記時才移轉登記？）是的。」（見前審本院卷第四二頁），而邱吉雄
    於原審九十年七月十日亦出庭結證稱：「二十幾年前，我與林福來、吳文樟向鄧
    阿尾妹購買土地，土地面積及價格我忘記了，我委託吳文樟去辦理，並共同建房
    子，委託他多少錢忘記了，備忘錄是吳文樟在辦完後拿給我看的，我沒有留正本
    及影本，吳文樟是老實人，他不會亂來，房子建好沒多久，我們就把房子賣掉了
    ，我印章都放在吳文樟那邊，全權給吳文樟處理，賣多少錢忘記了，有無訂買賣
    契約我不清楚。」等語（見前審原審卷第一○六頁）；又在六十六年六月二十一
    日不動產買賣契約中擔任鄧阿尾妹之代理人及在六十六年八月八日擔任備忘錄連
    帶保證人之范姜超雲亦在九十一年三月二十一日出庭作證稱：「備忘錄及不動產
    買賣契約書上的面積及價金是林國樑、廖振益找我祖母去談妥的，我去就簽名了
    。」等語（見前審原審卷第一八二頁）。３、鄧阿尾妹所有二○之五二地號土地
    在六十六年七月二十七日分割出二○之八三地號土地，而二○之八三地號土地隨
    後在六十六年八月十五日以買賣名義移轉登記為「吳文樟」所有，且在土地登記
    簿上所記載之「原因發生日期」為六十六年八月八日即備忘錄簽立之時間，此有
    二○之八三地號土地之登記簿謄本可查，顯見備忘錄所訂的土地買賣範圍即係六
    十六年六月二十一日之買賣契約書所約定但無法履行之範圍，即系爭土地。４、
    在六十六年六月二十一日是廖振益先與鄧阿尾妹簽訂不動產買賣契約，嗣因林福
    來等三人與廖振益進行「房屋合建」，欲使林福來等三人加入買賣契約成為買受
    人，故鄧阿尾妹始於六十六年八月八日出具備忘錄，並明確表示將土地出賣予「
    吳文樟、林福來及邱吉雄三人」，又備忘錄所表示之買賣範圍與六十六年六月二
    十一日之買賣範圍重疊，因此，依當時之情形可知，六十六年八月八日之備忘錄
    應該是六十六年六月二十一日買賣契約的一部分，並追加林福來等三人作為買賣
    契約當事人。簡言之，系爭土地由鄧阿尾妹出賣予廖振益、林福來、吳文樟及邱
    吉雄四人。』、『被上訴人抗辯買賣契約縱然屬實，然債權之相對性不得對抗物
    權人，是被上訴人亦不得主張對系爭土地其合法占有之連續性云云，然查系爭買
    賣契約中，鄧阿尾妹為出賣人，買受人是廖振益及林福來等三人，依民法第三百
    四十八條第一項規定：「物之出賣人，負交付其物於買受人，並使其取得該物所
    有權之義務。」而民法第三百四十八條所謂交付其物於買受人，即移轉其物之占
    有於買受人之謂（最高法院三十二年上字第五四五五號、四十一年台上字第一五
    六四號判例參照）。又依照六十九年二月二十三日六十九年度第四次民事庭會議
    決議：「甲向乙購買土地並已付清價款，乙亦將土地交付甲管有，惟未辦理所有
    權移轉登記，嗣乙死亡，由其繼承人丙、丁辦妥繼承登記。甲之所有權移轉登記
    請求權之消滅時效雖已完成，惟其占有之土地，係乙本於買賣之法律關係所交付
    ，具有正當權源，所有人丙、丁（乙之繼承人）自不得認係無權占有而請求返還
    。何況時效完成後，債務人僅得拒絕給付，其原有之買賣關係則依然存在，基於
    公平法則，亦不得請求返還土地。（同甲說）」「惟占有之原因有二：其一為基
    於本權之占有，其二為無權占有。雖占有物已證明係他人所有，若占有人對於該
    他人（所有人）享有占有其物之權利，即不能認為所有人對於占有人得行使所有
    物返還請求權。且土地所有權與土地占有並非不能分離，如所有人將土地出租於
    他人或與他人設定地上權是，均為占有人合法占有他人所有土地之適例。占有人
    基於本權之占有，所有人對之自有容忍其占有之義務。就本件案例言，甲之占有
    土地，係本於其與乙間之買賣關係，乙將土地交付甲占有使用，在盡其出賣人交
    付買賣標的物之義務。丙、丁為乙之繼承人，於乙死亡後，辦妥繼承登記，依法
    仍應繼承乙之義務，不能指買受人甲為無權占有。至甲之所有權移轉登記請求權
    罹於時效，僅生乙或其繼承人得對之行使時效完成之抗辯權而已，非謂甲本於買
    賣契約占用土地為無權占有也。」是繼受人或受讓人之上訴人本於買賣契約亦得
    作為系爭土地合法占有之權源，而物之出賣人更有容忍買受人占有土地之義務，
    且出賣人之繼承人更應繼承此一義務。本件，上訴人請求系爭土地之移轉登記請
    求權雖罹於時效，占有人之上訴人使用系爭土地本非無權占有，被上訴人並負有
    消極容忍該四人占有使用之義務。而鄧阿尾妹在七十三年九月十三日死亡，其所
    有之二○之三一地號土地由其外孫子鄧超傑繼承，鄧超傑於七十六年六月二十九
    日死亡，由其父范姜帝繼承二○之三一地號土地，七十八年五月十九日，范姜帝
    雖以贈與之名義將二○之三一地號土地登記予被上訴人所有，惟其後，范姜帝亦
    已死亡，被上訴人為范姜帝之第一順位法定繼承人，此等繼承過程均為被上訴人
    所不爭執。是廖振益及林福來等三人占有使用系爭土地非無權占有，被上訴人負
    有消極容忍該四人占有使用之義務，自應由鄧超傑、范姜帝、被上訴人輾轉繼承
    ，被上訴人負有不得設置障礙物，並容忍上訴人占有使用系爭土地之義務至明。
    』、『至被上訴人辯稱上訴人提出之買賣契約地號記載不明，未能舉證證明其對
    系爭土地占有之連續性云云，惟查林國樑於本院九十一年九月十七日審理時結證
    稱：「（目前系爭六戶所蓋房子所佔的位置，是否廖振益向鄧阿尾妹所買的範圍
    之內？）是的。（後來，他們之間有再移轉，最後的買受人是現在的上訴人？）
    是的。」（見前審本審卷第四三頁），且觀之：１、廖振益及林福來等三人向被
    上訴人之祖母鄧阿尾妹買受二○之三一地號靠中潭公路部分及二○之八三地號土
    地後，隨即在該二筆土地上興建六棟透天房屋，而該六棟透天房屋之門口乃緊鄰
    中潭公路（即草屯鎮○○○路），而房屋之最後端即位於二○之八三地號與二○
    之五二地號界線處，其門牌號碼分別為：草屯鎮○○路４３之７號、４３之８號
    、４３之９號、４３之１０號、４３之１１號及４３之１２號。２、因為二○之
    三一地號土地在六十六年時，因受土地法之限制，不得移轉所有權登記，而二○
    之八三地號土地為建地可以辦理移轉登記，故在廖振益及林福來等三人向鄧阿尾
    妹購買土地後，該四人即推吳文樟為登記名義人，將二○之八三地號土地在六十
    六年八月十六日登記在吳文樟名下，並共同興建上開六棟透天房屋，此有土地登
    記簿謄本在卷可稽。３、上開門牌號碼草屯鎮○○路４３之１２號房屋及其基地
    由吳文樟出售予李炎銘後，再由李炎銘出售予乙○○，其中，基地一部分之二○
    之八三地號土地因屬建地，業已移轉登記與買受人（分別於六十七年七月五日移
    轉登記予李炎銘及六十九年三月二十四日移轉登記予乙○○），基地其他坐落於
    二○之三一地號土地部分並約定待得移轉登記時移轉與買受人所有。此有兩造所
    不爭之李炎銘與乙○○所訂之不動產買賣契約一份可證。簡信男業已將基於與吳
    文樟間之系爭買賣契約所生之債權請求權一併讓與於庚○○，亦有債權讓與契約
    書乙紙足憑，並通知吳文樟之法定繼承人，就此，並以此書狀通知被上訴人此債
    權讓與事，則庚○○基於占有連鎖關係，自得對被上訴人主張有權占有系爭土地
    。４、上開門牌號碼草屯鎮○○路４３之１１號房屋及其基地由吳文樟賣給戊○
    ○，並於六十七年三月十三日即以「買賣」之名義將基地一部分之二○之八四地
    號土地移轉登記予戊○○，基地其他坐落於二○之三一地號土地部分並約定待得
    移轉登記時登記為戊○○所有，此有土地登記簿謄本在卷可稽。５、上開門牌號
    碼草屯鎮○○路４３之１０號房屋及其基地由吳文樟賣給洪新益，洪新益又在六
    十七年十一月二十七日將之賣給丙○○，而就基地一部分之二○之八五地號土地
    分別於六十六年十二月三日及六十七年十二月十六日移轉登記予洪新益及丙○○
    所有，而就基地其他坐落於二○之三一地號土地部分則約定待得移轉登記時登記
    與買受人所有，此有土地登記簿謄本在卷可稽。６、上開門牌號碼草屯鎮○○路
    ４３之９號房屋分給合建人林福來，林福來於七十四年六月十日將之賣予廖許金
    鶴，廖許金鶴又在八十三年四月時，將草屯鎮○○路４３之９號房屋及其坐落之
    土地賣給上訴人甲○，故就基地一部分之二○之八六地號土地分別於六十七年六
    月五日、七十四年七月二十七日、八十三年五月十六日移轉登記予林福來、廖許
    金鶴、甲○，另就基地其他坐落於二○之三一地號土地部分則約定待得移轉登記
    時登記與買受人所有時始為移轉。雖然上訴人甲○與廖許金鶴間之不動產買賣契
    約已經遺失，但從土地登記簿謄本亦可作為證明。７、上開門牌號碼草屯鎮○○
    路４３之８號房屋及基地由吳文樟於六十六年十一月十一日將之賣給簡信男，而
    將基地一部分之二○之八七地號土地登記於庚○○名下，及約定就二○之三一地
    號部分待得移轉登記時登記於庚○○名下，就基地其他坐落於二○之三一地號土
    地部分則約定待得移轉登記時登記與買受人所有。８、上開門牌號碼草屯鎮○○
    路４３之７號房屋及基地分給合建人邱吉雄，邱吉雄於六十七年十二月十五日將
    之賣與洪水琴，洪水琴又於七十八年十二月十二日將之賣給丁○○，於此等買賣
    契約書中均明確載明買賣之標的係雙冬段雙冬小段二○之三一地號及其上房屋一
    棟，及因受法令限制不能移轉，俟日後得移轉時無條件移轉與買受人等語，丁○
    ○即係本於此買賣契約占有使用系爭土地。９、由前所述可知，被上訴人基於（
    輾轉）繼受鄧阿尾妹因買賣契約所生之義務，而上訴人等因透過買賣關係而取得
    就二○之三一地號土地如訴之聲明所載部分之移轉登記請求權而有權排他占有使
    用該部分土地，上訴人對系爭土地之占有即具連續性。』、『被上訴人另主張「
    該農地買賣契約因廖振益係一建商並無自耕能力，故該農地買賣契約無效」云云
    ，惟按「以不能之給付為契約標的者，其契約為無效。但其不能情形可以除去，
    而當事人訂約時並預期於不能之情形除去後為給付者，其契約仍為有效。」民法
    第二百四十六條第一項訂有明文。查，就本件買賣標的之範圍包括建地及農地之
    部分，當事人訂約時即知農地部分暫時無法移轉，故有約定農地部分待得移轉登
    記時再為移轉登記，有契約之見證人林國樑於本院九十一年九月十七日審理時結
    證在卷，並有作為契約一部分之上揭備忘錄記載：「雙冬小段貳拾之參壹號‧‧
    ‧全部出賣予台端，並向台端收清該土地款，因受法令限制無法分割及登記共有
    ，日後如能蒙地政機關核准移轉登記時決無條件移轉登記予台端」等語在卷可稽
    ，依上揭法文，本件買賣契約仍為有效，被上訴人指稱契約無效云云，自不足採
    。』等情，足見本院前審係依據兩造所提出之不動產買賣契約、備忘錄、土地登
    記簿謄本等記載，並訊問證人林國樑、邱吉雄、范姜超雲，經由調查、辯論後依
    職權所為裁量之結果，屬於事實審取捨證據、認定事實之範圍，此項職權之行使
    ，並無違法不當之處，亦無消極不適用法規之情形，即與適用法規顯有錯誤有別
    ，應無庸疑。是故，再審原告主張原確定判決就上開陳述有適用法規顯有錯誤之
    違誤等語，自屬無理由。
四、按民事訴訟法第四百九十六條第一項第二款所謂：判決理由與主文顯有矛盾，係
    指判決依據當事人主張之事實，認定其請求或對造抗辯為有理由或無理由，而於
    主文為相反之諭示，且其矛盾為顯然者而言（最高法院八十年度臺再字第一三○
    號判例參照）。查本院九十一年度上易字第二四五號確定判決，業於判決理由七
    敘明：『被上訴人另主張「該農地買賣契約因廖振益係一建商並無自耕能力，故
    該農地買賣契約無效」云云，惟按「以不能之給付為契約標的者，其契約為無效
    。但其不能情形可以除去，而當事人訂約時並預期於不能之情形除去後為給付者
    ，其契約仍為有效。」民法第二百四十六條第一項訂有明文。查，就本件買賣標
    的之範圍包括建地及農地之部分，當事人訂約時即知農地部分暫時無法移轉，故
    有約定農地部分待得移轉登記時再為移轉登記，有契約之見證人林國樑於本院九
    十一年九月十七日審理時結證在卷，並有作為契約一部分之上揭備忘錄記載：「
    雙冬小段貳拾之參壹號‧‧‧全部出賣予台端，並向台端收清該土地款，因受法
    令限制無法分割及登記共有，日後如能蒙地政機關核准移轉登記時決無條件移轉
    登記予台端」等語在卷可稽，依上揭法文，本件買賣契約仍為有效，被上訴人指
    稱契約無效云云，自不足採。』等情，據以認定本件買賣標的之範圍包括建地及
    農地部分，當事人訂約時即知農地部分暫時無法移轉，故有約定農地部分待得移
    轉登記時再為移轉登記，尚無再審原告所稱該確定判決依據當事人主張之事實，
    認定其請求或對造抗辯為有理由或無理由，而於主文為相反諭示，且其矛盾為顯
    然之情形。是故，再審原告主張原確定判決就上開陳述有判決不備理由或矛盾之
    違誤等語，自屬無理由。
五、按依第四百六十六條不得上訴於第三審法院之事件，除前條規定外，其經第二審
    確定之判決，如就足影響於判決之重要證物，漏未斟酌，或當事人有正當理由不
    到場，法院為一造辯論判決者，亦得提起再審之訴，民事訴訟法第四百九十七條
    定有明文。次按，當事人提起再審之訴，以發見未經斟酌或得使用之證物為理由
    者，依民事訴訟法第四百九十六條第一項第十三款之規定，必在前審已有該證物
    之存在未經發見或使用，如經斟酌可受較有利益之裁判者為限。至同法第四百九
    十七條之規定，亦必就足以影響於判決之重要證物漏未斟酌，始有其適用（最高
    法院四十一年度台上字第四○八號判決參照）。又民事訴訟法第四百九十七條所
    謂當事人發見未經斟酌之證物，係指前訴訟程序事實審之言詞辯論終結前已存在
    之證物，因當事人不知有此，致未經斟酌，現始知之者而言。若在前訴訟程序事
    實審言詞辯論終結前，尚未存在之證物，本無所謂發見，自不得以之為再審理由
    （最高法院二十九年度上字第一○○五號判例參照）。查本院九十一年度上易字
    第二四五號確定判決，業於判決理由三敘明：『系爭土地自六十六年迄今輾轉買
    賣後均在上訴人占有中，為兩造不爭之事實，是兩造爭執在於被上訴人之祖母鄧
    阿尾妹與廖振益於六十六年六月二十一日訂立之契約及鄧阿尾妹於六十六年八月
    八日出具予林福來等三人之備忘錄是否為買賣契約性質？該買賣系爭土地之面積
    及範圍如何？前項契約就農地部分是否有效？上訴人主張合法占有連續性，得否
    以債權之連續對抗物權人之被上訴人？雖被上訴人辯稱鄧阿尾妹與廖振益所訂立
    買賣契約，一百五十坪已移轉登記與買受人，即草屯鎮○○段雙冬小段二○之五
    二地號，地目建部分已移轉與廖振益，另出賣之二○之三一地號農地部分僅有零
    點零零七一公頃，而未移轉登記，此部分因廖振益無自耕農身分買賣契約無效，
    不得主張占有之合法權源云云。惟查：１、民國六十六年六月二十一日，被上訴
    人之祖母鄧阿尾妹與廖振益簽訂「不動產買賣契約書」，其第二條載明：「本件
    買賣價金經雙方議定全部為新台幣貳拾貳萬元。」又於契約書上約定所買賣範圍
    為：「不動產標示：草屯鎮○○段雙冬小段第二○之五二號，建，○‧○五八一
    公頃，抽出靠公路以護龐滴水為止，前面全部出賣之，面積約一百五十坪（按約
    四百九十五點八六平方公尺），‧‧‧。」此有不動產買賣契約書可憑。又按草
    屯鎮○○段雙冬小段第二○之五二號土地，於六十六年六月二十一日訂立上揭買
    賣契約時其總面積為五百八十一平方公尺，後鄧阿尾妹於六十六年七月二十七日
    分割出二○之八三地號土地（按二○之八三地號土地在六十六年九月三日又分割
    出二○之八四、之八五、之八六、之八七地號），並將之移轉登記與吳文樟，面
    積一百七十二平方公尺，有土地登記簿謄本在卷可按，可知：鄧阿尾妹所移轉
    之二○之八三地號土地之面積為一百七十二平方公尺，合計約為五十二點零三坪
    ，與上揭買賣契約書所載之「約一百五十坪」相距甚遠，是此部分僅係系爭買賣
    契約之一小部分，被上訴人辯稱已將契約書所約定之一百五十坪移轉登記與買受
    人云云，顯非事實。二○之八三地號土地之面積為一百七十二平方公尺，按當
    時即民國六十六年九月時，草屯鎮○○段雙冬小段第二○之八三地號（即自二○
    之五二地號分割出）之土地公告現值為每平方公尺八十元（換算每坪之公告現值
    為二百六十四元，有地價謄本六張在卷足按），是該二○之八三地號土地共一七
    二平方公尺之公告現值總計為一萬三千七百六十元，亦與系爭買賣契約書所載之
    總價金為二十二萬元顯不相當。依上，被上訴人所稱上揭買賣契約之標的除同
    段二○之三一地號零點零零七一公頃外之部分業已移轉與廖振益云云，顯非事實
    ，除其係將二○之八三地號土地移轉與吳文樟外，其所移轉之二○之八三地號土
    地僅係同段契約書所載「抽出靠公路以護龐滴水為止，前面全部出賣之，面積約
    一百五十坪」中之部分約五十二坪之部分，與契約所指一百五十坪相差近一百坪
    ，其移轉部分之價值一萬三千餘元亦與買賣價金二十二萬元相差甚大，而與客觀
    上之契約內容及主觀上之當事人真意不符至明。２、又在六十六年六月二十一日
    簽訂買賣契約書時，二○之五二地號土地上已有建號七號，門牌號碼為草屯鎮○
    ○路四三之一號之磚造平房（於五十二年十二月三十日建造完成，登記為鄧阿尾
    妹所有），該建號七號之房屋之坐落位置與平面位置，有建物平面圖及現在之地
    籍圖各一紙附卷可查。由上開建號七之建物平面圖及地籍圖可以看出，前開六十
    六年六月二十一日之買賣契約書中所載「抽出靠公路以護龐滴水為止」，所謂「
    公路」係指現在之「中潭公路」；所謂「護龐滴水」係指鄧阿尾妹所有之建號七
    房屋之屋簷滴水處，故系爭買賣契約書中所載「抽出靠公路以護龐滴水為止」即
    鄧阿尾妹所有之土地自中潭公路邊至建號七房屋護龐滴水處為止，此可自六十六
    年七月二十七日，鄧阿尾妹為履行買賣契約，先就可履行之建地即二○之五二地
    號部分先進行分割登記，而分割出二○之八三地號土地（面積為一百七十二平方
    公尺，其後於同年八月八日登記與吳文樟），而二○之五二地號土地與二○之八
    三地號土地之分界處，即係建號七房屋之屋簷滴水處乙點得到證明。３、又前開
    買賣契約書中所謂「草屯鎮○○段雙冬小段第二○之五二號，建，○‧○五八一
    公頃，抽出靠公路以護龐滴水為止，前面全部出賣之，面積約一百五十坪」部分
    ，因為二○之三一地號旁是二○之六七地號，而被上訴人所有之二○之三一地號
    土地在八十一年十一月二十七日因分割而增加二○之二○四地號土地，訴外人陳
    德龍所有之二○之六七地號土地亦在同日即八十一年十一月二十七日分割出二○
    之二○五地號土地，且亦在同一天，即八十一年十一月二十七日，二○之二○四
    地號與二○之二○五地號土地，互相交換，而原先登記為陳德龍所有之二○之二
    ○五地號土地移轉登記為被上訴人所有，而原先登記為被上訴人所有之二○之二
    ○四地號土地移轉登記為陳德龍所有，此等土地分割與合併之移轉登記過程有二
    ○之三一地號土地、二○之二○四地號土地、二○之六七地號土地、二○之二○
    五地號土地之土地登記簿謄本附卷可查。比照各土地之相對位置，可知，二○之
    三一地號土地靠中潭公路之部分，係受到二○之六一地號、二○之六四地號、二
    ○之五二地號（分割後為二○之八三地號）、二○之六七地號及中潭公路所圍繞
    ，因此鄧阿尾妹與廖振益在六十六年六月二十一日所簽訂之買賣契約書中所稱買
    賣土地標的物，除了包含二○之五二地號在六十六年七月二十七日所分割出來的
    二○之八三地號土地外，並包含二○之三一地號土地中，靠中潭公路並受到二○
    之六一地號、二○之六四地號、二○之五二地號（分割後為二○之八三地號）、
    二○之六七地號及中潭公路所圍繞之部分（即系爭土地）至明。４、且在六十六
    年六月二十一日鄧阿尾妹住在坐落二○之五二地號上之草屯鎮○○段雙冬小段第
    七建號之房屋內，門牌號碼為草屯鎮○○路四三之一號，為被上訴人所不爭。而
    廖振益等人在向鄧阿尾妹買受土地後，隨即在該等土地上，建築透天房屋六棟，
    而該六棟透天房屋，均坐落在二○之八三地號（分割後為二○之八三、之八四、
    之八五、之八六、之八七地號）及系爭土地上，該六棟透天房屋之正門口緊鄰「
    中潭公路」，倘若鄧阿尾妹只出賣六十六年七月二十七日從二○之五二所分割出
    來之二○之八三地號土地，一來廖振益不可能越界建築；二來鄧阿尾妹亦不可能
    讓廖振益等人越界建築在偌大之系爭土地上，而不提出任何之異議。５、揆諸上
    述，足認：六十六年六月二十一日鄧阿尾妹與廖振益訂立不動產買賣契約所載之
    ：「草屯鎮○○段雙冬小段第二○之五二號，建，○‧○五八一公頃，抽出靠公
    路以護龐滴水為止，前面全部出賣之，面積約一百五十坪，分割後決定之」，其
    範圍，除「六十六年七月二十七日從二○之五二所分割出來之二○之八三地號，
    地目建之土地」外，還包含系爭土地，即上揭備忘錄所載之「雙冬段第貳拾之參
    壹號靠公路邊即雙冬小段第貳拾之捌參號建地之前面土地全部」。６、嗣後鄧阿
    尾妹等出具之備忘錄在法律上並非使用借貸性質，而係「買賣契約」之一部分，
    此觀買賣契約中鄧阿尾妹與廖振益所約定最晚之應點交日即六十六年八月八日，
    鄧阿尾妹與其孫范姜超雲再共同出具「備忘錄」一份給「林福來、吳文樟及邱吉
    雄」三人即明，該備忘錄明確記載：「立備忘錄人（即鄧阿尾妹）所有土地坐落
    雙冬小段第二○之三一號，田，○‧○四○九公頃靠公路邊即雙冬小段第二○之
    八三號建地（按六十六年七月二十七日從二○之五二分割出來）之前面土地全部
    出賣與台端，並向台端收清該土地款，因受法令限制無法分割及登記共有，日後
    如能蒙地政機關核准移轉登記時，決無條件移轉登記與台端，又在登記前任由台
    端自由使用，絕無異議，恐口無憑，特立本備忘錄為據。」此有該備忘錄一紙可
    證。出賣人是鄧阿尾妹，而買受人是「林福來、吳文樟及邱吉雄」三人。又備忘
    錄買賣土地的範圍係指：「雙冬小段第二○之三一號，田，○‧○四○九公頃靠
    公路邊即雙冬小段第二○之八三號建地之前面土地」，依照上開建號七號之房屋
    之建物平面圖一紙、地籍圖一紙、「草屯雙冬段雙冬小段第七建號房屋坐落與二
    ○之八三至八七地號等土地之相對位置圖」三紙、「八十一年十一月二十六日前
    二○之三一及二○之六七地號土地形狀」圖一紙及「八十一年十一月二十七日以
    後，二○之三一分割出二○之二○四；而二○之六七分割出二○之二○五，同日
    交換且合併」圖一紙，可以明顯看出，六十六年八月八日之備忘錄所定的買賣範
    圍確指：「二○之三一地號土地靠中潭公路並被二○之六一地號、二○之六四地
    號、二○之五二地號及二○之六七地號及中潭公路所圍繞之部分」，即與廖振益
    在六十六年六月二十一日與鄧阿尾妹所簽訂之不動產買賣契約書所約定之土地範
    圍相重疊，買賣系爭土地之面積及範圍，應可認定。』情事，揆諸前開說明，此
    項事由既經本院審酌，自無所謂當事人發見未經斟酌之證物，是故再審原告自不
    得以之為再審理由，其據此提起再審，不能認為有理由。況本院前審經由調查、
    辯論後依職權就再審原告所提前開事由之陳述，據以認定事實，屬於事實審取捨
    證據、認定事實之範圍，於法並無違誤。
六、綜上所述，再審原告對本院上開確定判決，提起再審之訴，為顯無理由，爰不經
    言詞辯論以判決駁回之。
七、本件事證已臻明確，再審原告其餘攻擊防禦方法及舉證，無庸逐一論列，併此敘
    明。
八、據上論結，本件再審之訴為顯無理由，依民事訴訟法第五百零二條第二項、第七
    十八條判決如主文。
中      華      民      國    九十二    年     十二     月      九      日
~B1民事第二庭審判長法  官  童有德
~B2                法  官  翁芳靜
~B3                法  官  黃永泉
右為正本係照原本作成。
不得上訴。
~B                書記官  林玉惠
中      華      民      國    九十二    年     十二     月      十      日
                                                                        Ｙ


司法院資訊處製作；財團法人民間司法改革基金會備份。
